【裁判字號】    89,上訴,4106
【裁判日期】    900104
【裁判案由】    強盜等
【裁判全文】
臺灣高等法院刑事判決                          八十九年度上訴字第四一六號
    上  訴  人
    即  被  告  乙○○
    指定辯護人  本院甲○
右上訴人因強盜等案件，不服臺灣宜蘭地方法院八十八年度訴字第二八三號，中華民
國八十九年九月二十七日第一審判決（起訴案號：臺灣宜蘭地方法院檢察署八十八年
度偵字第四二四四號）提起上訴，本院判決如左：
    主  文
原判決撤銷。
乙○○竊盜，累犯，處有期徒刑肆月，如易科罰金，以參佰元折算壹日。又連續以加
害身體之事，恐嚇他人致生危害於安全，累犯，處有期徒刑伍月，如易科罰金，以參
佰元折算壹日。扣案水果刀壹支、甘蔗刀貳支均沒收。應執行有期徒刑捌月，如易科
罰金，以參佰元折算壹日。扣案水果刀壹支、甘蔗刀貳支均沒收。
    事  實
一、乙○○罹患精神分裂症，判斷力、現實感及問題處理能力均有障礙，且未長期就
    醫所致的精神病症造成精神耗弱，為精神耗弱人，並有多次竊盜前科，其中八十
    六年間因竊盜罪與違反麻醉藥品管理條例，分別經臺灣宜蘭地方法院判處有期徒
    刑四月、七月，並經定其執行刑為有期徒刑十月，於八十七年十二月六日執行完
    畢。詎不知悔改，竟意圖為自己不法之所有，於八十八年十一月十九日凌晨零時
    十分許，在宜蘭縣羅東鎮○○路一九七號統一便利超商店內，徒手竊取店內丙○
    ○管領之牙刷二支、指甲刀一支、萬能快乾滴一瓶及繃帶一盒（價值新台幣二百
    三十九元），得手後即步出店外。丙○○雖發現乙○○竊盜，但因店內尚有其他
    客人需要結帳，乃未予以制止，迨店內客人結帳完畢、乙○○已離開店內三、五
    分鐘，丙○○始行追出，並發現乙○○在距商店約二十公尺之路上，正為其所駕
    駛之Ｑ三─六００九號自小客車之問題與別人爭執，丙○○乃敲乙○○上揭自小
    客車後行李箱，並至乙○○車門旁，要求乙○○下車，詎乙○○竟另行起意，意
    圖恐嚇丙○○，乃自車內取出其所有之水果刀一把，以加害身體之事，在丙○○
    面前揮動，並追趕丙○○，致生危害於丙○○之安全。旋見丙○○已經逃跑，即
    駕車離去。嗣復基於前恐嚇之概括犯意，於同日凌晨二時十四分許，再持其所有
    之甘蔗刀二支返回上揭商店，以加害丙○○身體之事，向丙○○做出揮砍動作，
    恐嚇丙○○，致生危害於安全。迨同日凌晨二時三十六分許，乙○○復持其所有
    之剪刀一支，預備返回上揭店內恐嚇丙○○時，為警當場查獲，並扣得其所有前
    開水果刀一支、甘蔗刀二支及剪刀一支。
二、案經宜蘭縣羅東分局報告臺灣宜蘭地方法院檢察署檢察官偵查起訴。
    理  由
一、訊據被告乙○○固不否認有於上揭時地，至前開超商，並拿取上開牙刷二支、指
    甲刀一支、萬能快乾滴一瓶及繃帶一盒等物，至同日凌晨二時十四分許復至攜帶
    甘蔗刀二支返回上揭超商等情不諱，惟否認有準強盜及恐嚇犯行，辯稱：伊當初
    是要付款購物，但發現身上現金不夠，便把其餘東西放回去，上開牙刷等物，伊
    有付帳，並未竊盜，事後亦未持刀恐嚇丙○○。伊當時對人、事、物之認知比正
    常人低云云。惟查，
（一）右揭竊盜及連續恐嚇之全部事實，已據被害人丙○○於本院調查時指訴綦詳（
      見本院八十九年十二月十三日筆錄），並有被害人出具之贓物認領保管單一紙
      附卷（見偵查卷第九頁）及被告所有之水果刀一支、甘蔗刀二支及剪刀一支扣
      案（見偵查卷第二十三頁之扣押物品清單）可稽。雖被告辯稱：伊發現現金不
      足，即將其餘東西放回原處，上開牙刷等物，伊有付帳，並未竊盜，且事後亦
      未持刀恐嚇云云，惟上開所辯與其於原審中所稱：「我是忘記將未結帳之上開
      牙刷等物置回原處」、「我以為他要找我麻煩，我才拿刀揮舞，我回去收店後
      ，甘蔗刀都放在車上，我拿甘蔗刀是要壯膽的等語不符（見原審卷第七十三頁
      、第八十三頁），所辯已難採信，且被告確有徒手竊取店內丙○○管領之牙刷
      二支、指甲刀一支、萬能快乾滴一瓶及繃帶一盒，事後並手持甘蔗刀二把至上
      揭商店，恐嚇丙○○等情，亦據被告於警訊及檢察官偵查中坦承不諱（見偵查
      卷第五頁反面、第六頁、三十一頁反面），核與被害人丙○○指訴被告竊盜及
      恐嚇之情節相符，已如前述，則被告確有前述竊盜及恐嚇之犯行，應堪認定。
      被告所辯未曾竊盜及恐嚇云云，顯係臨訟飾卸之詞，並不足採。
（二）另被告罹患精神分裂症，有明顯精神分裂症狀，判斷力、現實感及問題處理能
      力均有障礙，且未長期就醫所致的精神病症造成精神耗弱等情，此有財團法人
      羅許基金會羅東博愛醫院八十八年十二月三十一日八八羅博醫字第二三六九號
      函附之病情說明及該醫院八十九年四月八日（八九）羅博醫字第五六八號函附
      之精神鑑定報告存卷足參（見原審卷第三十四、三十五、六十二至六十四頁）
      ，核與被害人丙○○所陳：「當時我看他（即被告）在看商品，有點不正常」
      （見原審卷第二十三頁反面）、「當時我以為他喝酒，行為舉止怪怪的，和正
      常人不一樣」（見本院八十九年十二月十三日筆錄）等語大致相符，是被告於
      行為時尚處於精神耗弱之狀態亦可認定。
二、按刑法第三百二十九條之準強盜罪，以行為人竊盜或搶奪，因防護贓物、脫免逮
    捕或湮滅罪證，而「當場」施以強暴脅迫者為要件，如行為人在脫離犯罪場所或
    追捕者之視線以後，基於別種事實而實施強暴脅迫，則雖意在防護贓物或脫免逮
    捕，亦不過為另犯他罪之原因，與前之竊盜或搶奪行為無關，即不能認係犯準強
    盜罪，最高法院二十八年非字第四三號判例可資參照。本件被告乙○○於竊盜既
    遂後，即步出店外。被害人丙○○雖發現乙○○竊盜，但因店內尚有其他客人需
    要結帳，並未當場予以制止，迨店內客人結帳完畢，被告已離開店內三、五分鐘
    ，被害人丙○○於被告竊盜得手步出店外時，亦未予以追躡，是被告事後雖與被
    害人發生爭執，被告自車內取出其所有之水果刀恐嚇被害人，仍不能論以準強盜
    罪，是核被告竊盜部分，係犯刑法第三百二十條第一項之竊盜罪，公訴人認被告
    此部分係犯刑法第三百二十九條之準強盜罪，容有誤會，起訴法條應予變更。又
    被告另行起意，以加害身體之事，先後持水果刀或甘蔗刀，恐嚇被害人丙○○，
    致生危害於安全部分，係犯刑法第三百零五條之恐嚇危害安全罪。其所為二次恐
    嚇行為，時間緊接，所犯構成要件相同，顯係出於概括之犯意為之，為連續犯，
    爰依刑法第五十六條之規定以一罪論。而被告所為上揭二罪間，犯意個別，行為
    互殊，應分論併罰。又被告有如事實欄所載之犯罪科刑執行情形，有本院被告全
    國前案紀錄表可憑，其於執行完畢五年內再犯有期徒刑以上之上揭各罪，均為累
    犯，均應依法加重其刑。另被告有明顯精神分裂症狀，判斷力、現實感及問題處
    理能力均有障礙，且未長期就醫所致的精神病症造成精神耗弱，已如前述，是被
    告於行為時尚處於精神耗弱之狀態，為精神耗弱人，依法減輕其刑，並與前開加
    重事由，先加後減之。
三、原審經過詳察，以被告犯行明確，予以論罪科刑，固非無據，但查：（一）被告
    竊盜既遂後，隨即離開盜所，被害人並未當場制止，亦未予以追躡，是被告事後
    雖與被害人發生爭執，被告自車內取出其所有之水果刀恐嚇被害人，於法應以竊
    盜與恐嚇二罪併合論科，原審論被告以準強盜罪，即有未洽。（二）扣案之剪刀
    一支，係被告預備返回上揭店內恐嚇丙○○時，為警當場查獲之物，尚未使用，
    而上開恐嚇罪又未處罰預備行為，則上開未使用之剪刀，顯與成立犯罪部分無直
    接關係，又非屬違禁物，依法不得宣告沒收（參最高法院八十五年度台非字第三
    一八號判決），原審併予沒收，亦有未洽。被告上訴意旨否認犯罪，雖無理由，
    但原審既有上開可議之處，仍應由本院將原審判決撤銷改判。爰審酌被告犯罪之
    動機、手段、所得財物非鉅、對被害人所為侵害之程度及犯罪後之態度等一切情
    狀，分別量處如主文第二項所示之刑及均諭知易科罰金之折算標準，並其定應執
    行之刑及易科罰金之折算標準。再者，中華民國九十年一月四日修正，同年月十
    日經總統公布施行之刑法第四十一條規定：「犯最重本刑為五年以下有期徒刑以
    下之刑之罪，而受六個月以下有期徒刑或拘役之宣告，因身體、教育、職業、家
    庭之關係或其他正當事由，執行顯有困難者，得以一元以上三元以下折算一日，
    易科罰金。但確因不執行所宣告之刑，難收矯正之效，或難以維持法秩序者，不
    在此限。」「併合處罰之數罪，均有前項情形，其應執行之刑逾六月者，亦同」
    ；同法施行法第三條之一規定：「刑法第四十一條之規定，中華民國九十年一月
    四日刑法修正施行前已裁判確定之處罰，未執行或執行未完畢者，亦適用之。」
    「未諭知得易科罰金之處罰者，亦同。」又前述易科罰金之折算標準，業據罰金
    罰鍰提高標準條例第二條前段規定，就其原定數額提高為一百倍折算一日。是被
    告所犯前揭二罪，均得諭知易科罰金之折算標準，併說明之。扣案被告供犯罪所
    用之水果刀一支、甘蔗刀二支，係屬被告所有，業據其供明在卷（見原審卷第一
    二六頁），依法併予宣告沒收。
四、另公訴意旨認被告乙○○於同日凌晨二時三十六分許，再持剪刀折返進入該店內
    時，為埋伏之警員當場查獲等情，亦涉有刑法第三百零五條之恐嚇罪嫌。惟查，
    被告於同日凌晨二時三十六分許再度持剪刀一支欲進入前揭超商時，即為埋伏警
    員當場查獲等情，業據被害人丙○○供明屬實（見本院八十九年十二月十三日筆
    錄），是被告乙○○所為上開行為，應僅係處於預備階段，並未著手於恐嚇危害
    安全之行為，而刑法第三百零五條並未處罰預備犯，是被告上揭行為自不成罪，
    惟公訴人認此部分與前揭被告恐嚇危害安全罪間，有連續犯之裁判上一罪之關係
    ，爰不另為無罪之諭知，併此敘明。
據上論斷，應依刑事訴訟法第三百六十九條第一項前段、第三百六十四條、第二百九
十九條第一項前段、第三百條、刑法第二條第一項前段、第五十六條、第三百二十條
第一項、第三百零五條、第四十七條、第十九條第二項、第五十一條第五款、第四十
一條第一項、第三十八條第一項第二款、罰金罰鍰提高標準條例第一條前段、第二條
，判決如主文。
本案經檢察官彭坤業到庭執行職務。
中      華      民      國    九十      年      三      月      六      日
                              臺灣高等法院刑事第四庭
                                  審判長法  官  蔡  永  昌
                                        法  官  許  宗  和
                                        法  官  徐  昌  錦
右正本證明與原本無異。
恐嚇部分不得上訴。
其餘部分檢察官如不服本判決應於收受送達後十日內向本院提出上訴書狀，其未敘述
上訴之理由者並得於提起上訴後十日內向本院補提理由書（均須按他造當事人之人數
附繕本）。
                                        書記官  吳  金  來
中      華      民      國    九十      年      三      月      六      日
附錄    本判決論罪科刑法條：
中華民國刑法第三百二十條
 (普通竊盜罪、竊佔罪)
意圖為自己或第三人不法之所有，而竊取他人之動產者，為竊盜罪，處五
年以下有期徒刑、拘役或五百元以下罰金。
意圖為自己或第三人不法之利益，而竊佔他人之不動產者，依前項之規定
處斷。
前二項之未遂犯罰之。
中華民國刑法第三百零五條
 (恐嚇危害安全罪)
以加害生命、身體、自由、名譽、財產之事，恐嚇他人致生危害於安全者
，處二年以下有期徒刑、拘役或三百元以下罰金。


司法院資訊處製作；財團法人民間司法改革基金會備份。
